【裁判字號】    88,勞上更(二),15
【裁判日期】    890815
【裁判案由】    損害賠償
【裁判全文】
臺灣高等法院民事判決  八十八年度勞上更(二)字第十五號
      上  訴  人  建台水泥股份有限公司
                              .
      法定代理人  陳由豪      .
      訴訟代理人  林維堯律師
      被上訴人    甲○○      住台北市○○○路○段五一二號八樓之五
      訴訟代理人  陳中柱律師
右當事人間請求損害賠償事件，上訴人對於中華民國八十五年九月九日臺灣臺北地方
法院八十五年度勞訴字第六二號第一審判決提起上訴，經最高法院第二次發回更審，
本院判決如左：
    主    文
原判決命上訴人給付超過新臺幣伍拾肆萬參仟玖佰捌拾元及其利息部分及該部分假執
行宣告暨訴訟費用之裁判均廢棄。
右廢棄部分，被上訴人在第一審之訴及其假執行之聲請均駁回。
其餘上訴駁回。
第一、二審訴訟費用由被上訴人負擔十分之一，餘由被上訴人負擔。
    事    實
甲、上訴人方面：
壹、聲明：
一原判決廢棄。
二被上訴人在第一審之訴及假執行之聲請均駁回。
貳、陳述：除引用原判決及發回前本院判決記載外，補稱：
一被上訴人於第一審依勞工保險條例第七十二條（下稱勞保條例）規定起訴，於第二
  審卻以民法第一百八十四條第二項之侵權行為規定請求損害賠償，無論係訴訟標的
  之追加或變更，上訴人均不同意。
二伊基於照顧員工生活，使其獲得保障之善意，而提供不符強制投保勞工保險之員工
  選擇投保中央信託局人壽分紅保險，此項保險與勞工保險並無關聯。
三勞保條例第七十二條規定，係民國六十八年二月十九日修正公布新增之條文，而被
  上訴人主張伊未為其辦理投保勞工保險之期間，係自五十六年十二月一日起至六十
  五年六月十五日止，為該條文修正公布前發生之事實，姑不論伊並無為被上訴人投
  保勞工保險義務，且依法律不溯既往原則，被上訴人亦不得適用修正公布在後之條
  文，就該條文修正公布之前所發生之事實，向伊請求賠償。
四被上訴人於六十八年九月一日申請加入高雄廠產業工會，係出於自願而非法律強制
  規定。
五依目前法律，伊公司員工加入勞工保險，無須先行加入高雄廠產業工會為會員。
參、證據：除援用原審及發回前本院前審提出外，補提公司執照、人事資料卡、建秘
    發字第六二二號函、名冊等影本及比較表各一份為證。
乙、被上訴人方面：
壹、聲明：駁回上訴。
貳、陳述：除引用原判決及發回前本院判決記載外，補稱：
一伊到職當時適用之勞保條例所指「工廠」「礦場」，係指整個廠礦事業單位及團體
  ，此觀該條例第十一、十二、十四、十九、二十一、八十二等條文甚明。上訴人係
  民營廠礦之事業單位，僱主自應就其所屬雇用之工人及有工會會員資格之職員全部
  加入勞工保險，究不能僅以轄下具有「工廠」名稱之工人，投保勞工保險。
二中央信託局分紅壽險，包含滿期、身故、全殘廢給付及永久半殘免繳保險費等內容
  ，伊之保險期間自六十三年六月七日至八十三年六月七日止，保險金額為新臺幣（
  下同）二十萬元。參加勞保再投保分紅壽險可併行，若僅參加分紅壽險而不參加強
  制性之勞工保險，則非法所允許。
三勞工保險與分紅保險比較，勞工保險之給付範圍、給付種類、保險費負擔，對伊較
  為有利。
四上訴人自認其向勞工保險局為其全體職工辦理投保勞工保險之投保單位『名稱』即
  為『建台水泥公司高雄廠』，並不論該職工是否產業工會會員，均一體適用，足資
  證明上訴人確以高雄廠為其員工投保勞工保險。
五伊於六十五年六月一日參加勞保，而加入上訴人高雄廠產業工會會員之時間由上訴
  人之資料顯示確為六十八年九月一日，可證加入勞工保險之前，不必先聲請加入高
  雄廠產業工會為會員。
參、證據：除援用原審及發回前本院前審提出者外，補提名冊、中央信託局函、會議
    討論提案及附表、八十五年十二月十七日補呈上訴理由狀、高雄廠產業工會入會
    申請書等影本各一份為證。
丙、本院依職權向勞工保險局函查上訴人投保記錄及向行政院勞工委員會（下稱勞委
    會）函詢工會法適用情形。
    理    由
甲、程序方面：
一本件上訴人公司董事長於八十八年八月二日由李宗仁變更為陳由豪，經聲明承受訴
  訟，依法並無不合，應予准許。
二上訴人於原審依勞保條例第七十二條規定請求被上訴人賠償伊少領勞工保險老年給
  付之損害，於本院追加依民法第一百八十四條規定請求，屬訴訟標的追加，上訴人
  雖不表同意，惟兩項訴訟標的請求之基礎事實同一，依民事訴訟法第四百四十六條
  第一項規定，仍應准為追加，附此敘明。
乙、得心證之理由：
一被上訴人主張：伊自五十六年十二月一日起經上訴人雇用擔任外銷組組員，為具有
  工會會員資格之職員，惟上訴人竟未依勞保條例即為伊辦理投保勞工保險，延於六
  十五年六月始行辦理，致伊參加勞工保險年資短少八年七個月。伊於八十四年一月
  三十一日年滿六十歲退休，原得請求四十個基數老年給付，因而短少十八個基數，
  以平均投保薪資每月三萬四千三百元計算，損失六十一萬七千四百元等情，依勞保
  條例第七十二條、民法第一百八十四條規定，求為命上訴人如數給付，並加付法定
  遲延利息之判決。
二上訴人則以：被上訴人並非具工會會員資格之職員，依規定僅得自願投保勞工保險
  ，伊依被上訴人之意願，為其投保中央信託局人壽分紅保險。被上訴人於六十五年
  五月十四日始向伊表示自願投保勞工保險，伊並無遲延為被上訴人投保勞工保險情
  事，自不負損害賠償責任。且就令伊負有損害賠償責任，被上訴人主張其權利遭伊
  侵害之時間為五十六年十二月一日，迄今已逾十年，伊亦得為時效消滅之抗辯等語
  ，資為抗辯。
三查：被上訴人自五十六年十二月一日起受僱於上訴人，擔任業務處外銷組組員，工
  作地點在台北市，當時上訴人於台北市並未成立產業工會，僅於高雄廠成立產業工
  會，上訴人未於被上訴人到職當日為被上訴人投保勞工保險，直至六十五年六月一
  日始為被上訴人加入勞工保險，而被上訴人則於六十八年九月一日加入上訴人高雄
  廠之產業工會，屆齡退休後，向勞工保險局請領老年給付，該局以其投保期間自六
  十五年六月一日至八十五年六月卅日止，可得老年給付基數為二十五個月，按月平
  均投保薪資三萬四千三百元計算，發給老年給付八十五萬七千五百元等事實，為兩
  造所不爭執，並有工會入會申請單影本、離職證明書、勞工保險卡、勞工保險局被
  保險人異動資料、勞工保險現金給付收據附卷足憑，堪信為真實。
四按被上訴人於五十六年間受僱時適用之勞保條例（四十七年七月二十一日公布施行
  ）第八條第一項第一款規定：「中華民國境內年滿十四歲之左列勞工應全部加入勞
  工保險為被保險人：一、被僱於僱用十人以上之公營民營工廠、礦場、鹽場、林場
  、茶場之工人。‧‧‧」同條第二項規定：「前項所稱勞工包括有工會會員資格之
  職員。」依上開規定，當時勞工保險強制投保對象，包括上開廠場之「工人」及「
  雖非上開廠場之工人，但具有工會會員資格之職員」，被上訴人任職上訴人公司外
  銷組之專員，並非上訴人高雄廠之工人，為其所自認（本院八十八年十二月十六日
  準備程序筆錄），自非上開廠場之工人，當時適用之工會法（即三十八年一月七日
  所公佈施行之工會法）第六條第一項：「凡同一區域或同一廠場內年滿二十歲同一
  產業之工人人數在五十人以上，或同一區域同一職業之工人人數在三十人以上時，
  依法組織產業工會或職業工會。」、第七條：「工會之區域，以行政區域為其區域
  ，‧‧‧。」、第十二條：「凡在工會組織區域內，年滿十六歲之男女工人，均有
  加入其所從事產業或職業工會為會員之權利與義務，‧‧‧‧。」，是依當時工會
  法之規定，我國產業工會之籌組係採「廠」、「場」工會規模，且有行政區域之限
  制，被上訴人既受僱於上訴人台北總公司，自不具備為設於高雄廠之產業工會會員
  資格，本院以「若甲自民國五十六年十二月起受僱於總公司設於台北市之Ａ公司，
  並於台北總公司業務處任職，該公司於高雄市設有工廠，高雄廠員工組有產業工會
  ，甲是否具備為高雄廠產業工會會員資格？」為題，向勞委會查詢行政機關之意見
  ，勞委會亦採相同見解，有該會覆函附卷足憑，是被上訴人受僱時，並不具備上訴
  人高雄廠產業工會會員資格，依當時勞工保險條例規定，上訴人尚無為其加入勞工
  保險之義務。被上訴人雖主張：三十二年十一月二十日修正公布之工會法第八條規
  定：「工會之區域以縣或市之行政區域為其區域，但有特別情形時，得由主管官署
  另行劃定。在同一區域之同一產業工人職業工人袛得設立一個工會」，嗣於三十八
  年修正工會法時，將上述條文修正為第七條（如前述）及第八條「同一區域或同一
  廠場內之產業工人，或同一區域之職業工人，以設立一個工會為限」，足見三十八
  年修正之工會法對行政區域已不侷限於以縣或市之行政區域，而擴大至一般行政區
  域，且所謂「廠」、「場」應指同一產業而言云云。惟台北市與高雄市並非同一行
  政區域，為週知事實，產業工會係由同一區域內或同一廠場內同一產業之工人所組
  成，廠、場自係指地點而非指同一企業，被上訴人此部分主張，尚不足採。至上訴
  人嗣於六十五年六月以「建台水泥公司高雄廠」為投保單位，為被上訴人或其他員
  工投保勞工保險，被上訴人於六十八年九月一日加入上訴人高雄廠產業工會，然此
  乃上訴人應否受行政處罰及被上訴人未具高雄廠產業工會會員入會資格，可否由產
  業工會予以除名之問題，尚不能以此即認被上訴人具有得加入該公司高雄廠產業工
  會之會員資格。
五勞保條例於五十七年七月二十三日經總統令修正公布，其第八條第一項規定「中華
  民國國民年滿十四歲以上，六十歲以下之左列勞工，應全部加入勞工保險為被保險
  人‧‧‧五受僱於僱用十人以上公司、行號之員工。」上訴人自五十七年一月起，
  除總經理、協理、經理、主任等正管理師及正工程師外之管理師、工程師、管理員
  、工程員及工人超過二百人以上，有上訴人提出之公司人事架構圖、函（附於本院
  八十七年度勞上更(一)字第三號卷一二一頁、一二二頁）可證，依上開架構圖及函所
  示，被上訴人擔任職務為外銷組專員，其上尚有組長、副理等，被上訴人應非代表
  雇主行使管理權之各級業務行政主管人員，僅為一般職員，應為上述強制投保對象
  。上訴人雖辯稱：上開條文之「員工」，應指勞工及具有工會會員資格之職員而言
  ，並聲請本院向勞工保險局查詢被上訴人是否為五十七年修正勞工保險條例第八條
  第一項第五款規定之強制投保對象。惟上開條項第五款強制投保對象，係五十七年
  修法時所增加，為四十七年公布之勞工保險條例所無，而該條所定為強制投保對象
  之勞工，包括工人、勞動者、技工、司機、工友、員工，則所謂「員工」自應包括
  職員及以勞力換取工資之狹義勞工，上訴人所辯與立法意旨不符，其於言詞辯論終
  結後始聲請本院向勞工保險局查詢被上訴人有無該條項款強制投保之資格，有礙訴
  訟終結，且不致變更本院上述認定，核無必要，附此敘明。
六次按勞工保險之被保險人合於下列規定之一者，得請領老年給付：(一)參加保險之年
  資合計滿一年，年滿六十歲或女性被保險人年滿五十五歲退職者；(二)參加保險之年
  資合計滿十五年，年滿五十五歲退職者；(三)在同一投保單位參加保險之年資合計滿
  二十五年退職者；(四)擔任經中央主管機關核定具有危險、堅強體力等特殊性質之工
  作合計滿五年，年滿五十五歲退職者，得請領老年給付，被保險人請領老年給付者
  ，其保險年資合計每滿一年按其平均月投保薪資，發給一個月老年給付；其保險年
  資合計超過十五年者，其超過部分，每滿一年發給二個月老年給付，但最高以四十
  五個月為限，滿半年者以一年計，勞保條例第五十八條第一項、第五十九條分別定
  有明文。上訴人如於五十七年七月二十三日勞保條例修正公布施行時（即同年七月
  二十五日）為被上訴人投保勞工保險，至被上訴人退職時，被上訴人投保年資應為
  二十八年，可得老年給付四十一個月，因上訴人遲至六十五年六月一日始為被上訴
  人投保勞工保險，被上訴人只能向勞工保險局請領二十五個月老年給付，而有十六
  個月老年給付差額。
七再按因故意或過失不法侵害他人之權利者，負損害賠償責任，違反保護他人之法律
  者，推定其有過失，而勞保條例係為保障勞工生活，促進社會安全而制定，投保單
  位未依勞保條例之規定，為勞工辦理投保手續，除應受行政罰鍰外，對勞工因此所
  受之損失，並應由投保單位依勞保條例規定之給付標準賠償，民法第一百八十四條
  、勞保條例第一條、第七十二條分別有明文規定，故勞保條例為保護他人之法律，
  上訴人應自五十七年七月二十五日為被上訴人投保勞工保險，卻遲至六十五年六月
  一日始為投保，致被上訴人少領十六個月老年給付，依上開勞保條例及侵權行為之
  規定，對被上訴人應負以月平均投保薪資三萬四千三百元計算十六個月老年給付計
  五十四萬八千八百元之侵權行為損害賠償責任。上訴人雖辯稱：勞保條例第七十二
  條規定，係六十八年二月十九日修正公布之勞保條例始新增之條文，依法律不溯既
  往原則，伊不必依該規定賠償，而被上訴人依侵權行為規定請求賠償權利已罹於時
  效消滅云云。惟投保單位未依勞保條例規定為勞工辦理投保手續，即屬違反保護他
  人之法律，勞保條例第七十二條規定僅係將民法第一百八十四條第二項所謂違反保
  護他人法律侵權行為之類型具體化，並未溯及增加投保單位責任，而被保險人應至
  退職時，其投保年資與工作年資均符合一定條件，始得請領老年給付，亦即被保險
  人是否受有少領老年給付之損害，應俟退職時始得確定其少領老年給付基數及金額
  ，則其請求權時效應自退職時起算，而上訴人係於八十五年六月三十日退職，其於
  同年七月十七日即提起本件訴訟，難認請求權時效已經消滅，上訴人此部分所辯，
  不足採信。
八第按損害賠償之債權人因為發生損害之原因事實受有利益者，如就其所受之損害之
  全部請求債務人賠償，則反受不當之利益，故於定損害賠償之範圍時，應由所受損
  害扣除所得利益。查上訴人於六十三年六月七日以要保人身分為包括被上訴人在內
  之員工十五人加入中央信託局分紅壽險，保險期間自該日起二十年，嗣上訴人於六
  十五年六月一日為被上訴人改投勞工保險，中央信託局曾給付被上訴人解約金四千
  八百二十元之事實，有上訴人提出內部便箋為證，復為被上訴人所不爭執，上訴人
  雖未及時為被上訴人加入勞工保險，致被上訴人受有少領老年給付之損害，惟上訴
  人為被上訴人加入上述分紅壽險，使被上訴領有解約金之利益，依上開說明，被上
  訴人所受之損害，自應扣除上述利益，始符公平。從而，被上訴人請求上訴人賠償
  五十四萬三千九百八十元元及自原審起訴狀繕本送達翌日即八十五年七月二十五日
  起至清償日止按法定利率計付遲延利息，即無不合，原審就此部分為被上訴人勝訴
  判決，並依聲請為以供擔保為條件之假執行宣告或免為假執行之諭知，洵為正當，
  上訴意旨指摘此部分原判決不當，聲明廢棄，為無理由。至被上訴人超過上開部分
  之請求，於法無據，原審仍為被上訴人勝訴判決，並依聲請為以供擔保為條件之假
  執行宣告，尚有未洽，上訴意旨，求予廢棄改判，為有理由，爰由本院廢棄該部分
  原判決，改判駁回被上訴人該部分之訴及假執行之聲請，以昭適法。
九據上論結，本件上訴為一部有理由，一部無理由。依民事訴訟法第四百九十二條、
  第七十九條但書，判決如主文。
中      華      民      國    八十九    年      八      月    十五      日
                                  臺灣高等法院民事第五庭
                                      審判長法  官  黃  熙  嫣
                                            法  官  蔡  芳  齡
                                            法  官  鄭  傑  夫
右正本係照原本作成。
不得上訴。
中      華      民      國    八十九    年      八      月    二十五    日
                                            書記官  劉  家  聲


司法院資訊處製作；財團法人民間司法改革基金會備份。
